【裁判字號】    97,上易,2622
【裁判日期】    971125
【裁判案由】    政府採購法
【裁判全文】
臺灣高等法院刑事判決                97年度上易字第2622號
上  訴  人  臺灣桃園地方法院檢察署檢察官
被      告  乙○○
            甲○○
            丙○○
共      同
選任辯護人  許啟龍律師
上列上訴人因被告等違反政府採購法案件，不服臺灣桃園地方法
院九十七年度易字第三四七號，中華民國九十七年九月十五日第
一審判決（起訴案號：臺灣桃園地方法院檢察署九十六年度偵字
第二一六七○號），提起上訴，本院判決如下：
    主  文
上訴駁回。
    理  由
一、公訴意思略以：被告乙○○與甲○○係兄弟，乙○○為百吉
    定企業有限公司（下稱百吉定公司）代表人；甲○○（起訴
    書誤載為乙○○）係富暘工程有限公司（下稱富暘公司）代
    表人，並互為對方公司之董監事、股東；被告丙○○則係百
    吉定公司與富暘公司之會計。榮民工程股份有限公司臺北地
    下鐵路施工處（下稱榮工臺北地鐵施工處），於民國九十四
    年八月間辦理「租用二十噸傾卸車二台」公開招標（下稱系
    爭招標案），乙○○為求順利標得該採購案，竟意圖影響採
    購結果，與甲○○、丙○○基於共同犯意之聯絡，除以百吉
    定公司名義參與投標外，另徵得原無投標意願之富暘公司代
    表人甲○○同意，借用富暘公司牌照參與投標，並由丙○○
    填寫及備妥二家公司之營利事業登記資料、納稅證明、授權
    書、投標標價清單、退還押標金申請書等資料，開立百吉定
    公司為發票人之新竹國際商業銀行大園分行、面額均為新臺
    幣（下同）二萬元之連號支票二張，其中票號 AA0000000號
    支票為富暘公司之押標金，票號 AA0000000號支票則為百吉
    定公司之押標金。嗣榮工臺北地鐵施工處於九十四年八月三
    十日辦理開標作業時，果由百吉定公司得標。後因該施工處
    變更施工方式無法執行本案合約內容，由榮工臺北地鐵施工
    處退還履約保證金結案等情。因認被告乙○○、丙○○均係
    涉犯政府採購法第八十七條第五項前段之意圖影響採購結果
    而借用他人名義投標罪嫌，被告甲○○則涉犯同條第五項後
    段之容許他人借用本人名義參加投標罪嫌。
二、訊據被告乙○○、甲○○、丙○○均堅決否認有何違反政府
    採購法之犯行，乙○○辯稱：伊在網路上看到此投標案，想
    去投標看看，因是第一次標工程擔心寫錯，故購買二份投標
    文件，因與甲○○同住，所以告知甲○○此招標內容，並詢
    問甲○○有無意願要標，且給甲○○一份投標文件。百吉定
    公司與甲○○擔任負責人之富暘公司雖設在同一地址，但二
    公司係各自承包工程，僅在工作作不來時，會互相幫忙，並
    按行情給付報酬，伊並未借用富暘公司之名義投標此工程等
    語；甲○○辯以：伊係自乙○○處得知此招標工程，並有實
    際參與投標，因為伊之前沒有參加過公共工程的投標，也不
    知是否符合資格，才想要試試看，伊並未將富暘公司之名義
    借予乙○○參與投標等情；丙○○則以：伊在百吉定公司擔
    任會計，因為百吉定公司及富暘公司有家族企業的關係，故
    伊有時也會幫忙富暘公司去銀行處理一些事務。百吉定公司
    投標文件是乙○○交給伊填寫的，後來富暘公司老闆娘徐麗
    芳問伊資料要如何填寫及需要準備那些資料，伊沒有想那麼
    多，就順便幫徐麗芳填寫，要填寫的內容再打電話問甲○○
    。而富暘公司押標金支票係徐麗芳將取款條開好，由伊至銀
    行辦理，投標當日，係徐麗芳開車載伊一起至臺北，伊代表
    百吉定公司，徐麗芳代表富暘公司提出投標文件參與投標等
    詞置辯。
三、經核公訴人認被告三人涉有前開罪嫌，無非係以：(一)、乙○○、甲○○之陳述：證明其二人互為百吉定公司與富暘公司
    董監事；百吉定公司、富暘公司參與系爭招標案之事實。(二)
    、被告丙○○之證述：證明其負責百吉定公司與富暘公司之
    會計業務，係乙○○指示其準備上開二家公司之營利事業登
    記證、納稅證明、押標單等資料及簽發新竹國際商業銀行大
    園分行連號支票充作二家公司之押標金進行圍標之事實。(三)
    、百吉定公司與富暘公司招投標及契約文件、投標標價清單
    及退還押標金申請書各一份：證明該二家公司參與投標之事
    實。(四)、百吉定公司與富暘公司押標金支票及轉帳收入傳票
    影本各一份：證明被告三人意圖影響採購結果而進行圍標之
    犯行等，資為論據。
四、卷查本案所引用之下列供述及非供述證據，經本院依法踐行
    調查證據程序時，檢察官、被告及其等選任辯護人均不爭執
    各該證據之證據能力，且亦查無依法應予排除之情形，應認
    均具有證據能力，合先敘明。
五、按政府採購法係為建立政府採購制度，依公平、公開之採購
    程序，提升採購效率與功能，確保採購品質為其立法目的，
    而政府機關有感於業界借牌陋習已久，為規範借牌及合意出
    借牌照之人，乃於九十一年二月六日修正時將政府採購法第
    八十七條第五項規定移列至第六項，另增訂第五項「意圖影
    響採購結果或獲取不當利益，而借用他人名義或證件投標者
    ，處三年以下有期徒刑，得併科新臺幣一百萬元以下罰金。
    容許他人借用本人名義或證件參加投標者，亦同。」之規定
    。其立法理由，即在處罰借用他人名義或證件投標及容許他
    人借用本人名義或證件參加投標之行為人。是關於政府採購
    法第八十七條第五項所欲規範處罰之對象，應是其行為具有
    「惡性」之「無合格參標資格廠商」而借用有合格參標廠商
    之借牌參標行為，藉以確保採購程序之公平性；且所謂借牌
    或允以借牌者，係指該允以借牌者本身初始即無意參與投標
    或競價之意思。亦即，該人之主觀意思在允以借牌之前、之
    後均為無意投標競價，其並未因允以借牌而使得主觀意思產
    生變化。本件乙○○所經營之百吉定公司之營業項目為：(1)
    金屬建材批發業，(2)水泥、石灰及其製品批發業，(3)磚、瓦
    、石建材批發業，(4)機械批發業，(5)預拌混凝土壓送工程業
    ，(6)租賃業，(7)起重工程業。甲○○所經營之富暘公司之營
    業項目為：(1)建材批發業，(2)機械批發業，(3)租賃業，(4)景
    觀工程業，(5)廢棄物清理設備安裝工程業，(6)配管工程業，
    (7)沙石、淤泥海拋業。有百吉定公司變更登記表及富暘公司
    設立登記表在卷可稽（見原審卷第六至九頁），是該二家公
    司所登記之營業項目均有包含租賃業無誤。且依卷內系爭招
    標案之資格標審標意見書所示，百吉定公司與富暘公司均符
    合資格標之審查（見偵查卷第六六頁）；佐以百吉定公司於
    參與投標時確實有車牌號碼為8F-907號之框式傾卸式之砂石
    專用車一輛，而甲○○為負責人之獨資商號「倉榮工程行」
    名下亦登記有車牌號碼為793-RU號之框式傾卸式之砂石專用
    車一輛，此有行車執照影本可參（見原審卷第一三一、一三
    二頁）。足見百吉定公司、富暘公司均係具有參加系爭招標
    案資格之公司，倘其中之任何一家公司得標，應各有能力調
    度、提供系爭招標案所需之租賃車輛甚明。
六、被告甲○○、乙○○為兄弟，乙○○係百吉定公司負責人及
    富暘公司股東，甲○○則為富暘公司負責人及百吉定公司股
    東，該二公司均設址在桃園縣大園鄉○○路八九之一號，所
    營事業多所重疊。而甲○○、乙○○雖各自經營公司，亦有
    互相協力、支援之情，此為其二人所不爭執，並分別於原審
    證述在卷，復有卷附百吉定公司變更登記表及富暘公司設立
    登記表為憑。證人即同案被告丙○○於原審亦結證稱：伊自
    八十九年進入百吉定公司任職迄今，多多少少會處理富暘公
    司之業務，亦會幫忙富暘公司之會計業務；就伊瞭解，二家
    公司經營的業務範圍相同等語明確（見原審卷第六四至六六
    頁）。參以乙○○、甲○○間之手足關係、各自設立公司後
    仍互為對方公司股東、二公司實際經營業務及營運之情況觀
    之，百吉定公司、富暘公司間雖確有相當密切之關係。然政
    府採購法並無一般廠商及其關係企業不得同時參與投標規定
    之限制，而現代分工精密之商業經濟活動，每多垂直或水平
    整合之各廠商共同經營同一或類似之營業內容，以求更具效
    率之運作並創造各企業廠商間之最大利潤，故於同一投標採
    購案，為求集團間或上下游廠商間均能獲取商業利益，自得
    以各自之名義參與投標以獲得最大之得標機會。查百吉定公
    司、富暘公司均屬具有系爭招標案相關營業內容之廠商，已
    如前述，且該二家公司於參與投標前、後，亦有實際營業之
    情，此有百吉定公司九十二年一月至九十四年十二月間、富
    暘公司九十三年十一月至九十四年十二月間之營業人銷售額
    與稅額申報書影本可憑（見原審卷第八一至一○五頁），足
    見百吉定公司、富暘公司並非屬「空殼廠商」。是縱使百吉
    定公司、富暘公司有前述密切之關係，惟如經營公司之乙○○、甲○○均有參與系爭招標案之意願，自仍得同時參與投
    標。再按機關依政府採購法規定辦理招標，除有政府採購法
    第四十八條第一項第一至八款情形不予開標決標外，有三家
    以上合格廠商投標，即應依招標文件所定時間開標決標，政
    府採購法第四十八條第一項定有明文。乙○○、甲○○固以
    渠等所經營之百吉定公司、富暘公司名義參與系爭招標案，
    惟該招標案既採公開招標方式，若有其他廠商參與投標，是
    否能得標尚須視其他廠商投標之金額決定。查系爭招標案除
    百吉定公司、富暘公司外，另有聖堡宏開發股份有限公司（
    下稱聖堡宏公司）參與投標，此有聖堡宏公司招標投標及契
    約文件、投標廠商聲明書、投標標價清單、退還押標金申請
    書、委託代理授權書、臺北縣政府營利事業登記證、營業人
    銷售與稅額申請書等件在卷為證（見偵查卷第六七至七四頁
    ），證人即代理聖堡宏公司參與系爭招標案之林相宇於檢察
    官訊問時結證稱：聖堡宏公司會參與系爭招標案，係因為看
    到採購公告，且於九十四年八月十日前，並不知道有百吉定
    公司、富暘公司，也不認識乙○○、甲○○、丙○○等人等
    語無訛（見偵查卷第八一頁）。換言之，系爭招標案既確有
    除百吉定公司、富暘公司以外之聖堡宏公司參與投標，復查
    無何其他確切證據可資證明聖堡宏公司與乙○○、甲○○經
    營之百吉定公司、富暘公司間有何關於系爭招標案之協議或
    關聯性存在，則乙○○縱借得甲○○所經營之富暘公司陪標
    ，亦難保證必能順利標得系爭招標案，顯無由達到公訴意旨
    所認之「圍標」結果。況政府採購法第四十八條第二項規定
    ，第一次開標，因未滿三家而流標者，第二次招標不受三家
    廠商之限制。準此，若系爭招標案第一次投標不符三家以上
    合格廠商投標之條件，乙○○設立之百吉定公司於第二次投
    標時，除有不予開標決標之例外情形，即使僅百吉定公司一
    家廠商投標，亦可得標，故乙○○實無何借用富暘公司名義
    投標之動機及實益。
七、再查百吉定公司、富暘公司參與系爭招標案之相關招標及契
    約文件、退還押標金申請書、投標標價清單等，均係被告丙○○所填寫，且二家公司之押標金支票，為丙○○至新竹國
    際商業銀行大園分行開立等情，已據丙○○自承在卷，並有
    前揭文件影本及押標金支票二張影本可稽（參偵查卷第四二
    至四九頁）。前開二張押標金支票雖為丙○○同時至新竹國
    際商業銀行大園分行開立，然富暘公司之押標金係甲○○之
    妻徐麗芳將已蓋好富暘公司印鑑章之取款條交付丙○○，再
    由丙○○持至新竹國際商業銀行大園分行開立支票，已據證
    人丙○○、徐麗芳在原審結證明確。佐以卷內新竹國際商業
    銀行轉帳收入傳票影本二張（見偵查卷第五○頁），亦可知
    充為百吉定公司、富暘公司系爭招標案之押標金支票，係分
    別由二個不同帳號之活期存款帳戶，以轉帳之方式開立。既
    然押標金支票係丙○○同時至新竹國際商業銀行大園分行申
    辦，支票連號自屬當然。況正因為百吉定公司、富暘公司間
    具有前述密切關聯性，丙○○雖受僱於百吉定公司，仍為富
    暘公司填寫投標文件，再至前述銀行開立參與投標所用之押
    標金支票，實難謂有何悖情違理之處，尚無從以前揭各情，
    遽以推論甲○○必係單純出借富暘公司名義予乙○○，而主
    觀上無使富暘公司參與競標之意思。
八、本件既乏證據證明乙○○有意圖影響採購結果，而借用甲○○所經營之富暘公司及證件參與系爭招標案；亦無證據證明
    甲○○並無參與投標或競價之意思，卻同意出借富暘公司之
    名義及證件予乙○○參與投標之犯行，則丙○○填寫百吉定
    公司、富暘公司參與系爭招標案之相關文件，並至新竹國際
    商業銀行大園分行申辦押標金支票等行為，自亦無違反政府
    採購法之可言。
九、原審基於上述理由，以公訴人所舉證據，於訴訟上之證明，
    尚未達於通常一般之人均不至有所懷疑，而得確信其為真實
    之程度，既有合理之懷疑存在，即無從使法院為有罪之確信
    。此外，復查無其他積極證據足認乙○○、甲○○、丙○○
    有何違反政府採購法之犯行，自屬不能證明被告三人犯罪，
    因而為其等無罪判決之諭知。經核並違誤。檢察官上訴意旨
    仍執乙○○、甲○○所經營之上開二家公司有相當密切關係
    ，且參與投標之文件悉由丙○○承辦，遽以推斷甲○○係借
    牌給乙○○所經營之百吉公司圍標等前詞，執以指摘原判決
    不當，即難認為有理由，應予駁回。
據上論斷，應依刑事訴訟法第三百六十八條，判決如主文。
本案經檢察官黃柏齡到庭執行職務。
中    華    民    國    97    年    11    月    25    日
            刑事第十九庭  審判長法  官  黃金富
                                法  官  魏新國
                                法  官  吳  燦
以上正本證明與原本無異。
不得上訴。
                                書記官  陳靜姿
中    華    民    國    97    年    11    月    25    日


司法院資訊處製作；財團法人民間司法改革基金會備份。
